【裁判字號】    99,交抗,98
【裁判日期】    990401
【裁判案由】    聲明異議
【裁判全文】
臺灣高等法院高雄分院刑事裁定          99年度交抗字第98號
抗  告  人  交通部公路總局高雄區監理所
代  表  人  乙○○
受  處分人  甲○○
即  異議人
上列抗告人因受處分人違反道路交通管理處罰條例聲明異議案件
，不服臺灣高雄地方法院中華民國99年1 月31日裁定（99年度交
聲字第127 號），提起抗告，本院裁定如下：
    主  文
抗告駁回。
    理  由
一、抗告意旨略以：檢察官為緩起訴處分時，依刑事訴訟法第25
    3 條之2 第1 項規定，對被告所為之指示及課予之負擔，似
    屬一種特殊之處遇措施，並非刑罰。因此，刑事案件經檢察
    官為緩起訴處分確定後，視同不起訴處分確定，故依行政罰
    法第26條第2 項規定，自得依違反行政法上義務規定裁處之
    。本件受處分人酒醉駕車行為，雖經檢察官為緩起訴處分確
    定，然該緩起訴處分內容僅屬特殊之處遇措施，而非屬刑事
    法律規定之刑罰，依行政罰法第26條第2 項之規定，抗告人
    自得依違反行政法上之義務規定予以裁罰；又緩起訴處分既
    亦屬不起訴處分之一種，依前開行政罰法第26條第2 項之規
    定，抗告人自亦得依違反行政法上義務之規定予以裁處。從
    而，抗告人依道路交通管理處罰條例第35條第1 項及交通部
    95年7 月17日交路字第0950006986號函之規定，裁處受處分
    人罰鍰新臺幣（下同）4 萬9,500 元，並無不當。另受處分
    人領有聯結車駕駛執照，既係酒後駕駛普通小型車違規而遭
    取締，則抗告人依道路交通管理處罰條例第35條第1 項第1
    款規定吊扣其聯結車之駕駛執照，於法自無不合。是原裁定
    顯有違誤，爰依法提起抗告，請求撤銷原裁定云云。
二、異議意旨略以：受處分人坦承有酒後駕車之違規，惟伊已經
    檢察官為緩起訴處分，且按緩起訴所附條件提供義務勞務80
    小時履行完畢。原處分機關再裁處罰鍰4 萬9,500 元，並吊
    扣職業聯結車駕駛執照，將使其無法再駕車謀生，面臨失業
    ，全家經濟頓失依靠，請求撤銷罰鍰及吊扣駕照之處分等語
    。
三、按汽車駕駛人，駕駛汽車經測試檢定酒精濃度超過規定標準
    者，處1 萬5000元以上6 萬元以下罰鍰，並當場移置保管該
    汽車及吊扣其駕駛執照1 年；汽車駕駛人，有第35條第1 項
    規定之情形者，應接受道路交通安全講習，道路交通管理處
    罰條例第35條第1 項第1 款、第24條第1 項第2 款分別定有
    明文。次按一行為同時觸犯刑事法律及違反行政法上義務規
    定者，依刑事法律處罰之。但其行為應處以其他種類行政罰
    或得沒入之物而未經法院宣告沒收者，亦得裁處之。前項行
    為如經不起訴處分或為無罪、免訴、不受理、不付審理之裁
    判確定者，得依違反行政法上之義務規定裁處之，行政罰法
    第26條規定甚明。該條立法理由為：「一行為同時觸犯刑事
    法律及違反行政法上義務規定時，由於刑罰與行政罰同屬對
    不法行為之制裁，而刑罰之懲罰作用較強，故依刑事法律處
    罰，即足資警惕時，實無一事二罰再處行政罰之必要。且刑
    事法律處罰，由法院依法定程序為之，較符合正當法律程序
    ，應予優先適用。但罰鍰以外之沒入或其他種類行政罰，因
    兼具維護公共秩序之作用，為達行政目的，行政機關仍得併
    予裁處」，亦即一行為同時觸犯刑罰法律與行政秩序罰規定
    時，以刑罰優先適用，不再處以行政秩序罰之目的，係因行
    為人已受刑罰而足資警惕，發生懲罰之作用，而無使行為人
    陷於雙重處罰不利益之必要。是關於上述刑事法律處罰之範
    圍自應採取實質認定，舉凡刑事實體法或程序法中所規定，
    客觀上可以產生剝奪行為人生命、自由、財產權利之效果，
    主觀上亦因制裁之嚴厲性、痛苦性，其強度足以造成心理強
    制而間接達成矯正教化目的之處遇手段，皆應納入其中，而
    不以形式上符合刑法第32至34條所定主刑及從刑種類者為限
    ，始與前揭法律規範之意旨相符。再者，緩起訴處分之最終
    效果雖與不起訴處分同，然緩起訴處分係以行為人違反刑事
    法律禁止規範之犯罪事實明確，檢察官斟酌刑法第57條所列
    事項及公共利益之維護後，所為替代起訴或聲請簡易判決處
    刑之手段，並通常附有條件要求行為人履行，而行為人若拒
    不履行條件，將遭受撤銷原緩起訴處分，再為刑事訴追之不
    利益。換言之，緩起訴處分所附之條件，將對於行為人主觀
    上產生拘束力，就行為人之權利（如：財產權、自由權）亦
    造成相當影響，具有實質刑罰之效果；與基於不能證明被告
    犯罪或其他事由而為，對行為人不具任何制裁或處罰作用之
    不起訴處分，迥然不同。又刑事訴訟法第253 條之1 第1 項
    係於91年2 月8 日增訂，而行政罰法係於94年2 月5 日公布
    ，是制定在後的行政罰法第26條第2 項既僅臚列「不起訴處
    分或無罪、免訴、不受理、不付審理之裁判確定者」為例外
    得裁處行政秩序罰情形，並未將「緩起訴處分」納入，則本
    於「例外規定從嚴解釋」之法理及「一事不再理」原則之本
    質，自不應僅憑最終效果，即將條文中「不起訴處分」之範
    圍，擴及於性質並非完全相同之「緩起訴處分」，否則勢必
    降低行為人接受緩起訴處分之意願，進而與立法者設立緩起
    訴處分制度以替代繁複刑事審判程序之目的相悖。
四、再汽車駕駛人，因違反本條例及道路交通安全規則規定，受
    吊銷駕駛執照處分時，吊銷其所持有各級車類之駕駛執照，
    道路交通管理處罰條例第68條定有明文。本條係於94年12月
    14日修正公布，並於95年3 月1 日施行，而修正前規定：「
    汽車駕駛人因違反本條例及道路交通安全規則之規定，受吊
    扣或吊銷駕駛執照處分時，吊扣或吊銷其持有各級車類之駕
    駛執照」，然立法者考量因違規而吊扣駕照，不宜連其他如
    職業上、生活上所需之駕照一併吊扣，否則恐影響人民工作
    及生活甚鉅，有失之過酷等情，而刪除吊扣駕駛人駕駛執照
    時，應吊扣駕駛人持有各級車類駕駛執照之規定。是依現行
    規定，行政機關為吊扣駕駛人駕駛執照處分時，僅得吊扣違
    規時所駕駛該級車類駕駛執照，以限制其繼續駕駛該級車類
    之權利；至主管機關對受處分人因無該級車類駕駛執照，無
    從執行吊扣駕駛執照之處分，乃其執行層面應另行妥適克服
    之問題（臺灣高等法院暨所屬法院98年法律座談會刑事類提
    案第20號討論暨審查意見參照）。又行政行為對人民課以一
    定之義務或負擔，或造成人民其他之不利益時，其所採取之
    手段，與行政機關所追求之目的間，必須有合理之聯結關係
    存在（不當聯結禁止原則），若欠缺此聯結關係，此項行政
    行為即非適法（參最高行政法院90年度判字第1704號判決意
    旨）。另行政行為採取之方法所造成之損害，不得與欲達成
    目的之利益顯失均衡，行政程序法第7 條第3 款、行政罰法
    第18條規定意旨參照。
五、經查：
  (一)本件受處分人即異議人於上開時、地，酒後駕駛普通小型車
    ，經警攔查並施以酒精濃度測試結果，其酒後吐氣所含酒精
    成份達每公升0.99毫克，員警乃製單舉發，原處分機關以異
    議人上開違規明確，依道路交通管理處罰條例第35條第1 項
    第1 款、第24條第1 項第2 款規定，裁處罰鍰4 萬9,500 元
    ，吊扣職業聯結車駕駛執照12個月，並應參加道安講習等情
    ，已據異議人自承在卷，並有舉發單、裁決書、送達證書、
    酒精濃度測試表在卷可稽（見原審卷第6 、7 、10頁）。然
    異議人所犯公共危險案件，業經檢察官以97年度偵續字第34
    3 號為緩起訴處分確定，緩起訴期間為1 年，並命其自緩起
    訴處分確定時起3 個月內，向高雄地檢署指定之公益團體或
    社區提供80小時義務勞務之條件，異議人已於98年1 月22日
    將義務勞務履行完畢等情，有該緩起訴處分書、臺灣高等法
    院被告前案紀錄表在卷可按（見原審卷第8 、15頁）。足認
    異議人所述與事實相符，堪認實在。是異議人酒後駕車經測
    試超過規定標準之行為，核屬一行為同時觸犯刑事法律及違
    反行政法上義務規定，從而，原處分機關再依同條例第35條
    第1 項第1 款規定重複裁處罰鍰4 萬9,500 元，於法尚有未
    洽，異議人就此部分聲明異議，請求撤銷該罰鍰為有理由。
  (二)另依同條例第35條第1 項第1 款規定，原處分機關固應吊扣
    異議人違規當時所駕駛普通小型車之駕駛執照1 年，惟若將
    異議人此次違規所實際駕駛普通小型車以外之職業聯結車駕
    駛資格併予限制，則係不當聯結異議人駕駛普通小型車之違
    規行為與其職業聯結車駕駛資格，此種不當聯結即構成違法
    ，而有撤銷之原因。且原處分限制異議人駕駛其他車類之結
    果，對其工作及生活影響重大，甚至已危及其就業、家庭經
    濟，所造成之損害與欲達成目的之利益顯失均衡，亦有違同
    條例第68條之修正意旨。是原處分機關僅得吊扣異議人違規
    時所駕駛普通小型車駕照，不得就其職業聯結車之駕駛資格
    併為剝奪，始為適法。至移送書以因異議人僅領有較高級之
    職業聯結車駕照，依交通部95年5 月3 日、97年1 月24日交
    路字第0950030639號、0970015997號函令意旨，應執行吊扣
    職業聯結車駕照1 年之處分云云，與上開法律原則相抵觸，
    並無可採。
  (三)再原處分機關就異議人本件違規，依同條例第24條第1 項第
    2 款規定，裁處其應參加道安講習部分，係屬不同種類處分
    ，為達成遏止酒後駕車不法行為，維護用路人安全法益之行
    政目的所必要，是原處分機關自得併為裁處，無違反一事不
    二罰之規定，於法尚無不合。
六、綜上所述，原處分機關就同一違規行為，再裁處異議人罰鍰
    4 萬9500元，及裁罰吊扣異議人違規所駕駛普通小型車以外
    之職業聯結車駕照處分，於法容有未洽，異議人聲明異議為
    有理由。是原審將關於處罰受處分人罰鍰4 萬9,500 元部分
    撤銷，另對受處分人為吊扣小型車駕駛執照1 年及應接受道
    路交通安全講習之諭知，其認事用法核無違誤。抗告人仍執
    陳詞提起抗告，並無理由，應予駁回。
據上論結，應依道路交通案件處理辦法第26條，刑事訴訟法第
412 條，裁定如主文。
中    華    民    國    99    年    4     月     1    日
                  刑事第一庭    審判長法  官  周賢銳
                                      法  官  徐美麗
                                      法  官  施柏宏
以上正本證明與原本無異。
不得再抗告。
中    華    民    國    99    年    4     月    1     日
                                      書記官  魏文常

司法院資訊處製作；財團法人民間司法改革基金會備份。
